臺灣臺中地方法院民事判決
110年度訴字第1267號
原      告  黃國政  

訴訟代理人  廖本揚律師
被      告  王心虹  
訴訟代理人  蘇仙宜律師
            金湘惟律師
上列當事人間請求確認債權不存在事件，本院於民國110年11月8
日言詞辯論終結，判決如下：
    主      文
一、確認被告所持原告所簽發如附表所示支票之票款給付請求權
    不存在。
二、確認原告對陳有荃與被告於民國107年8月7日成立工程承攬
    契約不存在保證關係。
三、訴訟費用由被告負擔。　　　
    事實及理由
甲、程序部分: 
　　按確認法律關係之訴，非原告有即受確認判決之法律上利益
    者，不得提起之，民事訴訟法第247 條第1 項前段定有明文
    。又所謂即受確認判決之法律上利益，係指法律關係之存否
    不明確，原告主觀上認其在法律上之地位有不安之狀態存在
    ，且此種不安之狀態，能以確認判決將之除去者而言，若縱
    經法院判決確認，亦不能除去其不安之狀態者，即難認有受
    確認判決之法律上利益（最高法院52年台上字第1240號判決
    要旨參照）。原告主張如附表示之系爭支票係屬無效，縱屬
    有效其債權請求權已罹於時效消滅而不存在，且兩造間就被
    告與陳有荃於民國107年8月7日成立工程承攬契約不存在保
    證契約等情，為執票人即被告所否認，被告並就所執系爭支
    票於108年1月21日聲請支付命令，經本院於108年1月29日以
    108年度司促字第2506號民事裁定准予核發在案，足見原告
    是否仍對被告負擔系爭支票之票據責任及保證責任並不明確
    ，確使原告私法上之地位有受侵害之危險，而該危險得以本
    判決除去之，是依前揭說明，原告有即受確認判決之法律上
    利益，自得提起本件確認之訴。
乙、實體部分：　　
壹、原告主張：
一、訴外人陳有荃於107年8月7日與被告簽立臺中市○區○○路000
    巷0號旅館新建裝修工程契約（下稱系爭工程）。簽約後，
    陳有荃前來向原告聲稱伊和業主即被告已經簽約並收取部分
    工程款，但業主簽約後擔心伊拿了工程款後卻不開工，要求
    伊提供支票以擔保「依約開工」，伊想拜託原告開立支票借
    給伊拿給業主看，「開工後」即會拿回來還給原告云云。原
    告才同意開立如附表所示發票日107年10月31日、付款人為
    臺中商業銀行西屯分行、支票號碼HNA0000000、面額新臺幣
    （下同）300萬元之支票乙紙（下稱系爭支票），並在付款
    人欄位寫「履約支票」等字樣，避免遭到他人任意提示付款
    。原告開立系爭支票之目的，只是暫借給陳有荃作為其交代
    開工之用，在付款人欄位寫「履約支票」等字樣，核屬欠缺
    票據絕對應記載事項，依法系爭支票應屬無效。且系爭支票
    縱使有效，惟發票日係107年10月31日，被告自始未提示付
    款，亦未對原告請求給付票款，顯已逾1年之時效期間，被
    告對系爭支票請求權已罹於時效而消滅。
二、原告並無與任何人成立民法上保證之意思，更何況保證債務
    是於主債務人有不履行或不能履行時，由保證人代負償還責
    任之契約，與原告簽發系爭支票係屬二事，被告主張兩造間
    就其與被告陳有荃所簽立之工程契約存有民法保證契約，亦
    無理由。
三、並聲明：
  ㈠確認被告所持原告所簽發如附表所示支票之票款給付請求權
    不存在。
  ㈡確認原告對陳有荃與被告於107年8月7日成立工程承攬契約不
    存在保證關係。
貳、被告抗辯：
一、被告要求陳有荃提供系爭支票之目的，係作為系爭工程會完
    工之履約擔保，而非部分履約，系爭支票上發票人欄所蓋用
    之原告「黃國政」印文，堪信系爭支票為原告所簽發，原告
    自應依系爭支票之票載文義負票據法上之責任。「履約支票
    」等文字雖載敘於受款人欄，然依一般社會通念，顯可知悉
    該等文字係註記系爭支票之原因關係，且原告業自承當初載
    敘「履約支票」等文字，係為避免遭他人任意提示，足見該
    等文字並非指受款人之姓名，而屬記載票據法上所不規定之
    事項，故該等文字之記載即不生票據法上效力，仍應認系爭
    支票為無記名之有效票據，得以交付為轉讓。今系爭支票經
    輾轉交付後由被告執有，依票據法之規定即享有執票人權利
    ，被告提出系爭支票憑向鈞院聲請核發系爭支付命令，應屬
    適法。
二、原告與被告間就系爭支票並非直接前後手，原告固主張伊與
    系爭工程無涉，系爭支票只是暫時借給陳有荃作為交代之用
    ，並曾囑咐陳有荃應於系爭工程「開工後」將系爭支票返還
    等節，然此均屬原告與陳有荃間之私下約定，縱有約定陳有
    荃應將系爭支票予以返還，性質上仍為原告與陳有荃間所存
    之抗辯事由，當不得執為對抗被告之依據。原告迄今均未證
    明被告係惡意取得系爭支票，其就系爭支票之票據責任，自
    是無從免除。　　
三、系爭工程形式上雖係由陳有荃與被告簽約統包施作，然實質
    上為陳有荃與原告共同處理，原告亦保證稱：伊為陳有荃之
    股東，請永欣冷凍冷氣行、世晟工程行相信伊之商譽。足證
    原告就系爭工程之完工，至少有保證之意，應可推認系爭支
    票之用途，係供履約擔保之用。被告即於1年之有效期間內
    ，先向臺中商業銀行西屯分行提示，再向原告提示請求付款
    未果，系爭支票之票據債權確實未罹於請求權時效。
四、並聲明：原告之訴駁回。　　
參、兩造協商簡化爭點就下列事項不為爭執，本院自得採為判決
    之基礎 ：
一、訴外人陳有荃於107年8月7日向被告承攬「臺中市○區○○
    路000巷0號旅館新建工程」(下稱系爭工程)。
二、原告有應訴外人陳有荃之請託，而同意簽發如附表所示之支
    票1 紙、且原告簽發支票時於受款人欄記載「履約支票」等
    文字。
三、訴外人陳有荃事後將前述支票交付予被告。
四、被告於108年1月21日持系爭支票向本院聲請核發支付命令，
    經本院於108年1月29日核發108年度司促字第2506號支付命
    令，並於108年3 月14日確定。
肆、本院之判斷：
一、原告主張系爭支票係屬無效，縱屬有效其債權請求權已罹於
    時效消滅而不存在，且兩造間就被告與陳有荃於107年8月7
    日成立工程承攬契約不存在保證契約等情，惟為被告所否認
    ，是本件所應審究者為：㈠系爭支票是否屬有效支票？㈡若系
    爭支票屬有效支票，其請求權之消滅時效期間是否已完成？
    ㈢兩造間就訴外人陳有荃與被告於107年8月7日所成立工程承
    攬契約，是否有保證關係存在？㈣原告訴請確認被告聲請系
    爭108年度司促字第2506號支付命令，於聲請狀所主張之支
    票票款請求權及保證關係均不存在，是否有理由？
二、經查：
　㈠系爭支票為有效支票：
　⒈按「在票據上簽名者，依票上所載文義負責。」、「票據上
    之簽名，得以蓋章代之。」、「票據上記載本法所不規定之
    事項者，不生票據上之效力。」，票據法第5條第1項、第6
    條、第12條定有明文。又「支票應記載左列事項，由發票人
    簽名：一、表明其為支票之文字。二、一定之金額。三、付
    款人之商號。四、受款人之姓名或商號。五、無條件支付之
    委託。六、發票地。七、發票年、月、日。八、付款地。未
    載受款人者，以執票人為受款人。未載發票地者，以發票人
    之營業所、住所或居所為發票地。發票人得以自己或付款人
    為受款人，並得以自己為付款人。」票據法第125條亦定有
    明文。
　⒉系爭支票其未簽發前，形式上為臺中商業銀行所發行以供客
    戶簽發使用之空白支票，而其發票人欄有蓋用原告「黃國政
    」之印文，堪信系爭支票為原告所簽發，原告自應依系爭支
    票之票載文義負票據法上之責任。又系爭支票之受款人欄附
    近雖載有「履約支票」等文字，依該記載之外觀應係表明系
    爭支票簽發之動機係為履約而簽發，其僅在表明發票人擔保
    票款之支付，而該給付之票款係為供履約之用，旨在在提醒
    持票人或其後手，系爭支票簽發之事實原因為何，並非針對
    無條件支付之委託事項加以限制，而使該支票成為無效之支
    票，且原告自承該支票係訴外人陳有荃向其借票使用，系爭
    支票如係無效票，陳有荃要如何使用？原告無故意簽發無效
    支票之理。是上開記載事項非屬票據法所規定之應記載事項
    ，依法僅不生票據上之效力。至於系爭支票之其他記載均符
    合票據法125條就支票簽發之規範，客觀上仍屬有效之票據
    ，原告主張系爭支票為無效票據，尚難遽採 。
　㈡系爭支票雖屬有效支票，惟其請求權之消滅時效期間已完成
    ：
　⒈按票據上之權利，對匯票承兌人及本票發票人，自到期日起
    算；見票即付之本票，自發票日起算；3年間不行使，因時
    效而消滅。對支票發票人自發票日起算，1年間不行使，因
    時效而消滅，票據法第22條第1項定有明文。上開條文規定
    已明白揭示權利人若不於消滅時效期間內行使權利者，將生
    請求權消滅之法律效果。至於民法第144條第1項所定時效完
    成後，債務人得拒絕給付，意指消滅時效完成之效力，係
    發生拒絕給付之抗辯權，其債權本身固未消滅，但應認於債
    務人對債權人行使時效抗辯後，債權人之請求權即歸於消滅
    ，方符合民法第125 條規定之文義（最高法院88年度台簡上
    字第22號、98年度台簡上字第37號判決意旨參照）。又「消
    滅時效，因左列事由而中斷：一、請求。二、承認。三、起
    訴。左列事項，與起訴有同一效力：一、依督促程序，聲請
    發支付命令。．．」、「時效中斷者，自中斷之事由終止時，
    重行起算。因起訴而中斷之時效，自受確定判決，或因其他
    方法訴訟終結時，重行起算。」民法第129條第 1 項第2 項
    第1 款、第137條第 1項、第2 項亦分別定有明文 。
　⒉系爭支票所記載之發票日為107年10月31日，依上開規定，執
    票人對支票發票人之票據權利，自發票日起算1 年間不行使
    而歸於消滅，則被告對原告之系爭支票債權請求權於108 年
    10 月31日屆滿，雖被告於108年1月21日聲請核發支付命令
    並經本院於108年1月29日以108 年度司促字第2506號民事裁
    定准予核發，於108年3月14日確定，經本院調閱上開108年
    度司促字第2506號民事卷，查核無誤。是依前述民法第129
    條第1項第2項第1款、第137條第1項、第2項規定，系爭支票
    之消滅時效期間自108年3月14日重行起算，於109年3月14日
    屆至，於原告110年4月27日起訴時，系爭支票已逾1年之消
    滅時效。故原告為時效抗辯應屬有據，其主張系爭支票之票
    款給付請求權已因罹於時效歸於消滅而不存在，當屬可採。
　㈢兩造間就訴外人陳有荃與被告於107年8月7日所成立工程承攬
    契約，並未成立保證關係：
　⒈「稱保證者，謂當事人約定，一方於他方之債務人不履行債
    務時，由其代負履行責任之契約。」民法第739條定有明文
    。本件被告主張原告就被告與陳有荃於107年8月7日所成立
    工程承攬契約，有成立保證關係云云，業為原告所否認，被
    告就該有利於己之事實自負舉證之責任。
　⒉被告固提出系爭支票（見本院卷第83頁）、臺中法院郵局第3
    276號存證信函 （見本院卷第85-93頁）、臺灣臺中地方檢
    察署檢察官108年度偵字第4388號不起訴處分書（見本院卷
    第95-97頁）、臺灣高等檢察署臺中檢察分署108年度上聲議
    字第794號處分書（見本院卷第99-102頁）、工程合約書（
    見本院卷第111頁）、被告與永欣冷凍冷氣行張鋕榮進行尾
    款結算之合約書（見本院卷第113頁）、被告與世晟工程行
    劉亞函進行尾款結算之合約書（見本院卷第115頁）、陳有
    荃所簽立107年11月30日之300萬元本票（見本院卷第117頁
    ）、臺灣南投地方法院108年度司執字第21388號債權憑證（
    見本院卷第119-120頁）等為證，惟查：
　　①系爭支票（見本院卷第83頁）、臺中法院郵局第3276號存
      證信函 （見本院卷第85-93頁）、臺灣臺中地方檢察署檢
      察官108年度偵字第4388號不起訴處分書（見本院卷第95-
      97頁）、臺灣高等檢察署臺中檢察分署108年度上聲議字
      第794號處分書（見本院卷第99-102頁）、工程合約書（
      見本院卷第111頁）等，均未有兩造間就訴外人陳有荃與
      被告於107年8月7日所成立工程承攬契約，成立保證契約
      之記載；而陳有荃所簽立107年11月30日之300萬元本票（
      見本院卷第117頁）、臺灣南投地方法院108年度司執字第
      21388號債權憑證（見本院卷第119-120頁）等，僅足證被
      告有持陳有荃所簽發之本票取得執行名義，並經執行無效
      果之事實，尚無法證明其所抗辯之保證契約存在之事實。
　　②被告與永欣冷凍冷氣行張鋕榮進行尾款結算之合約書（見
      本院卷第113頁）、被告與世晟工程行劉亞函進行尾款結
      算之合約書（見本院卷第115頁），係被告分別與訴外人
      永欣冷凍冷氣行張鋕榮、世晟工程行劉亞函之結算文件，
      原告並非該等文書之當事人，自不受該等文書記載之拘束
      ，亦難以該等文書佐證被告所抗辯之保證契約存在之事實
      。
　⒊經本院調閱108年度偵字第4388號卷宗，被告自承陳有荃交付
    系爭支票時，有人陪同他前來，但陪同之人是否為黃國政（
    即原告），其不知道等語（見107年度他字卷第9頁），顯見
    陳有荃向原告借票使用後，於交付系爭支票予被告時，被告
    並不認識原告，斯時兩造既互不認識，豈會有保證契約之成
    立？且證人陳有荃於偵訊時亦稱：原告只是伊之朋友並非股
    東與系爭工程無關，伊僅是向原告借票當履約支票而已等語
    （見107年度他字卷第48-49頁），核與原告主張其僅是借票
    予陳有荃使用一節相符。是原告簽發系爭支票，固應擔保票
    款之給付，惟其與被告間並無 針對被告與陳有荃於107年8
    月7日所成立工程承攬契約，另行成立保證契約之意思合致
    事實存在。是被告抗辯原告簽發系爭支票借予陳有荃使用做
    為履約支票，即係與被告就陳有荃與被告於107年8月7日所
    成立工程承攬契約，成立保證契約，顯無可採。
　㈣原告訴請確認被告聲請系爭108年度司促 字第 2506號支付命
    令，於聲請狀所主張之支票之票款給付請求權及保證關係均
    不存在，為有理由：
　⒈系爭支票已逾1年之消滅時效，原告為時效抗辯應屬有據，原
    告主張系爭支票債權請求權已因罹於時效歸於消滅而不存在
    ，應屬可採，已 如前述，是原告訴請確認支票票款請求權
    不存在，為有理由。　
　⒉又兩造間就訴外人陳有荃與被告於107年8月7日所成立工程承
    攬契約，並未成立保證契約，亦如前述，是原告訴請 確認 
    兩造間就訴外人陳有荃與被告於107年8月7日所成立工程承
    攬契約，無保證關係存在，亦有理由。　
三、綜上所述，系爭支票之債權請求權已因被告未於1 年時效期
    間內行使而罹於時效消滅，且兩造間並無被告抗辯 之保證
    契約存在。從而，原告訴請確認㈠被告所持原告所簽發如附
    表所示支票之票款給付請求權不存在。㈡原告對陳有荃與被
    告於民國107年8月7日成立工程承攬契約不存在保證關係，
    均有理由，應予准許。
四、本件事證已臻明確，兩造其餘攻擊防禦方法及證據，核與判
    決之結果不生影響，爰不一一論列，併此敘明。
五、訴訟費用負擔之依據：民事訴訟法第78條。
中    華    民    國   110    年    12    月    6    日
                  民事第三庭    法  官  王金洲
正本係照原本作成。
如對本判決上訴，須於判決送達後20日內向本院提出上訴狀。如
委任律師提起上訴者，應一併繳納上訴審裁判費。
中    華    民    國   110    年    12     月    6    日
                                書記官  吳欣叡

編號 發  票  日 票面金額（新臺幣） 票        號  付款人 備註  1 107年10月31日 300萬元 HNA0000000 臺中商業銀行西屯分行  
（以下空白）